【裁判字號】    89,重上更(一),148
【裁判日期】    900424
【裁判案由】    塗銷抵押權登記等
【裁判全文】
臺灣高等法院民事判決  八十九年度重上更(一)字第一四八號
      上  訴  人  乙○○
                  甲○○
      法定代理人  張明惠
      法定代理人  蕭介仁
右當事人間塗銷抵押權登記等事件，上訴人對於中華民國八十七年五月十八日臺灣新
竹地方法院八十六年度重訴字第五三號第一審判決提起上訴，經最高法院第一次發回
更審，被上訴人為訴之變更，本院判決如左：
      主      文
確認上訴人乙○○對於上訴人金鑽建設股份有限公司，就原判決附表所示之建號建物
，所為拍賣所得於新台幣壹仟陸佰萬元第一順位抵押優先清償權不存在。
確認上訴人甲○○對於上訴人金鑽建設股份有限公司，就原判決附表所示之建號建物
，所為拍賣所得於新台幣捌佰萬元第一順位抵押優先清償權不存在。
變更訴訟費用由上訴人連帶負擔。
      事      實
甲、上訴人方面：
壹、聲明：
  一、被上訴人變更之訴駁回。
  二、第一、二審及發回前第三審訴訟費用由被上訴人負擔。
貳、陳述：除與原判決及發回前本院判決記載相同者外，補稱略以：
  一、程序方面：
      被上訴人於本件發回更審前始終主張系爭抵押權之設定為無償行為，足見本件
      訴訟標的為民法第二百四十四條第一項，自不可變更為同條第二項，倘有變更
      ，上訴人不予同意。
  二、實體方面：
    (一)被上訴人有無撤銷權，應依民法第二百四十四條之規定，與金鑽建設股份有限
      公司（下稱金鑽公司）有無違反應將系爭建物設定抵押權予被上訴人之約定無
      涉；縱金鑽公司曾為上開約定，惟該約定上訴人楊、王二人並未參與且不知情
      ，被上訴人如有所損害，亦係其與金鑽公司間損害賠償之問題，與上訴人楊、
      王二人無涉，不能因此即認系爭抵押權設定有所不當。
    (二)上訴人楊、王二人於系爭抵押權設定後，確有交付新台幣（下同）二千四百萬
      元予金鑽公司，亦經金鑽公司於原審承認在卷，是系爭抵押權之設定並非無償
      行為。
    (三)不論被上訴人依民法第二百四十四條第一項或第二項為請求，其債權均須因此
      詐害行為而受有損害：
      １最高法院發回意旨並未肯認債權受有損害應以拍定價金為準，否則即無須言
        及執行法院鑑價結果仍足清償被上訴人之債權等語。
      ２債務人之行為是否有害債權，揆諸民法第二百四十四條立法意旨及學者孫森
        焱、邱聰智之見解，需符合下列要件：(1)債務人之行為於行為時有損害，若
        行為時無損害，事後因其他因素以致債務人財產未能清償，不能認其行為有
        損害債權；(2)可撤銷者為主張撤銷權人之債權成立時所存在之債務人財產處
        分行為，不包括事後增加者；(3)不應妨害交易安全，對信賴交易者，應予保
        障，故第三人如非明知為詐害行為，應不可撤銷。
      ３民國八十五年四月八日上訴人楊、王二人與金鑽公司就系爭建物設定抵押權
        時，不僅被上訴人對金鑽公司之債權已就土地部分設定足額之抵押權，且八
        十六年三月間執行法院就系爭建物囑託建築師鑑定價值為一億五千五百八十
        五萬一千一百十三元，已足清償兩造之債權，而被上訴人在執行法院詢價時
        ，尚認此價過低，要求提高二成拍賣，足見系爭抵押權設定時，被上訴人之
        債權可完全受償，嗣後係因國內經濟不佳、房地產下跌及不點交等因素，致
        減價至第六次拍賣始拍定，導致被上訴人之債權未能完全受償，然此非可歸
        責於上訴人楊、王二人就系爭建物設定抵押權，蓋縱無此抵押權，就房屋、
        土地拍賣之價金仍不足清償被上訴人，故系爭抵押權之設定並非詐害行為。
      ４系爭建物係被上訴人債權成立後始生，為兩造所不爭執，則金鑽公司以系爭
        建物設定抵押權予上訴人楊、王二人，應不影響被上訴人評估當時金鑽公司
        之信用，亦非詐害行為。
      ５被上訴人未能證明系爭抵押權之設定為詐害行為，縱認係詐害行為，因上訴
        人楊、王二人不知金鑽公司有無應允需以系爭建物設定抵押權予被上訴人，
        是上訴人楊、王二人為善意，其交易安全應予保障，被上訴人如主張上訴人
        楊、王二人知情，應負舉證責任。而本件被上訴人未能就系爭建物設定抵押
        權，實係自己疏忽，不能因此指責上訴人楊、王二人，故應無詐害行為。
    (四)被上訴人主張地主楊戊煌提供土地設定一億二千萬元之抵押權，土地鑑價為四
      千九百一十五萬元，且承諾建物保存登記後，供追加擔保，上訴人強行取走建
      物所有權狀設定系爭抵押權，均與事實不符。退步言之，縱上訴人楊、王二人
      要脅金鑽公司設定系爭抵押權，亦係上訴人楊、王二人與金鑽公司之事，與被
      上訴人無涉，不能因此即認上訴人楊、王二人有詐害被上訴人之行為，且金鑽
      公司迄今未依相關法律主張撤銷，是本件亦無詐害可言。
    (五)本件並無破產，自無破產法規定之適用，且縱一千八百萬元為舊債，仍屬有償
      行為。又最高限額抵押權所擔保之債權為存續期間內所生之債權，與抵押權何
      時登記無涉，被上訴人迭以四月八日未付款及登記為四月十一日，登記後為無
      借貸付款，認四月九日之借款非本件抵押權所擔保，實有誤會。
    (六)民法第二百四十四條債務人詐害行為是否成立，應以行為時判定有無損害債權
      人權利，不因事後法院拍賣結果不足清償，遽認有損害，蓋法院拍賣結果，因
      多重因素，其拍定價格均較市價為底，此為眾所週知之事，且早期強制執行法
      一再減價拍賣至拍定，損及債權人及債務人利益，因此八十五年及八十九年強
      制執行法修正後，在第三次拍賣未拍定時，即應進行特別拍賣，其理由即在避
      免債務人財產賤價出售，足見不能以降價多次之拍定價決定有無損害債權。
    (七)又是否損害債權應以本金為準，不應含利息及違約金，以本件為例，被上訴人
      如依約定於金鑽公司八十五年四月二十五日未繳納利息時即聲請強制執行，或
      可高價出售，其遲延利息及違約金亦不會達一千餘日，此為可歸咎於被上訴人
      ，自不可加計利息及違約金以判斷有無損害。
    (八)民法第二百四十四條債務人之詐害行為與債務人未依承諾履行義務不同，不論
      債務人有無承諾應提供不動產設定抵押權給債權人，其違反承諾未予設定，將
      抵押權設定予其他債權人，僅屬債務不履行，不能因此遽認有詐害行為。況其
      他債權人不知有此承諾，應無詐害行為可言，且參照民法第二百四十四條第三
      項修正理由，撤銷權以保障全體債權人之利益為目的，非為確保特定債權而設
      ，故不能因債務人金鑽公司未依特定承諾為抵押權之設定，即認被上訴人可依
      民法第二百四十四條撤銷。
參、證據：除援用原審及發回前本院前審提出者外，補提臺灣新竹地方法院拍賣公告
    影本乙份、臺灣新竹地方法院民事執行處分配通知及分配表影本各乙份為證。
乙、上訴人金鑽建設股份有限公司方面：
    上訴人金鑽公司經合法通知，未於言詞辯論期日到場，亦未提出書狀作何聲明或
    陳述。
丙、被上訴人方面：
壹、聲明：如主文所示。
貳、陳述：除與原判決及發回前本院判決記載相同者外，補稱略以：
  一、本件原請求塗銷抵押權登記，惟系爭抵押物業經臺灣新竹地方法院以八十六年
      度執字第九二八號拍賣終結，已於八十八年十二月二十日囑託塗銷抵押權登記
      ，因情事變更，被上訴人爰依民事訴訟法第二百五十五條第一項第四款規定為
      訴之變更。
  二、上訴人乙○○、甲○○始終無法提出八十五年四月八日有交款行為之具體事證
      ，系爭抵押權之設定顯係以舊債提供擔保，應為無償行為，縱係有償行為，亦
      有得撤銷之原因，依民事訴訟法第二百五十五條第一項第二款、第七款規定，
      被上訴人不須上訴人之同意即可為訴之變更或追加。
  三、本件係建築融資特別貸款，著重房屋之價值擔保，故金鑽公司之承諾書及切結
      書均表明土地融資貸款三千萬元、建築融資六千七百五十萬元，且須於建物完
      工後辦妥保存登記，追加第一順位抵押擔保，上訴人乙○○、甲○○逼迫金鑽
      公司法定代理人張明惠設定第一順位抵押權二千四百萬元，顯然違反承諾書及
      切結書之本旨，影響被上訴人債權之擔保，導致目前尚有二千多萬元借款未獲
      清償，上訴人明知詐害行為甚明。
  四、上訴人乙○○、甲○○所稱之舊債一千八百萬元無論虛實，就舊債提供擔保設
      定抵押部分，依最高法院六十八年台上字第三五五七號判例意旨，性質上仍與
      無對價關係之無償行為相當。又以舊債提供擔保設定抵押，經常發生於破產情
      形，依破產法之規定應撤銷抵押擔保，排除別除權，不得優先清償。
  五、金鑽公司於八十三年二月一日出立承諾書，承諾建物保存登記後提供銀行追加
      抵押，即係雙方均認僅以土地設定抵押權而申請建築融資九千七百五十萬元，
      擔保有所不足，而上訴人明知有損被上訴人債權之擔保，強行取走金鑽公司房
      屋所有權狀，設定二千四百萬元之抵押權，違反承諾，損及被上訴人之債權，
      至為明顯。
參、證據：除援用原審及發回前本院前審提出者外，補提臺灣新竹地方法院民事執行
    處通知影本乙份、鑑定書影本三份、八十六年五月六日執行調查筆錄影本乙份、
    八十八年十月八日筆錄影本乙份、聲明異議狀影本乙份、八十八年十一月一日筆
    錄影本乙份、被上訴人參與分配狀影本乙份、土地資料九件為證。
丙、本院依職權向臺灣新竹地方法院調閱八十六年度執字第九二八號拍賣抵押物強制
    執行卷。
      理      由
甲、程序方面：
一、本件上訴人金鑽公司雖未提起上訴，但本件係必要共同訴訟，有合一確定之必要
    ，故仍應列金鑽公司為上訴人，合先敘明。
二、上訴人金鑽公司經合法通知，未於言詞辯論期日到場，核無民事訴訟法第三百八
    十六條所列各款情形，准依被上訴人之聲請，由其一造辯論而為判決。
三、本件被上訴人因抵押權登記已經執行法院函請塗銷，情事已變更，於本院審理中
    將訴之聲明變更，核與民事訴訟法第四百四十六條但書、第二百五十五條第一項
    第四款之規定相符，應予准許。
乙、實體方面：
一、本件被上訴人主張：訴外人楊戊煌、楊張伸妹於八十二年十一月四日提供所有坐
    落苗栗市○○○段六六－八、八四地號土地（下稱系爭土地），設定最高限額新
    台幣（下同）一億二千萬元抵押權與伊，作為上訴人金鑽公司向伊借款之擔保，
    該公司並同時承諾其於該等土地上興建之建物，於完工辦妥所有權登記時，應將
    未出售建物追加設定第一順位抵押權與伊，作為借款之共同擔保。嗣上訴人金鑽
    公司陸續向伊借得九千二百四十萬元，且於八十五年四月八日就興建完成之建物
    辦妥建物所有權第一次登記。詎其竟於同年月十一日將上開建物中如原判決附表
    所示之建物（下稱系爭建物）設定最高限額二千四百萬元之第一順位抵押權與上
    訴人乙○○、甲○○，渠等間並無債權債務關係，屬無償行為，且害及伊之債權
    。又縱認渠等間有債權債務關係存在，上訴人乙○○、甲○○於抵押權設定時，
    亦明知有害及伊之債權等情。依民法第二百四十四條之規定，求為撤銷上訴人間
    就系爭建物所為最高限額二千四百萬元之抵押權設定行為，並命乙○○、甲○○
    塗銷是項抵押權設定登記之判決（原審判決被上訴人勝訴，上訴人聲明不服，提
    起上訴，嗣因系爭不動產業經執行法院拍定並於八十八年十二月二十日囑託地政
    機關塗銷抵銷權登記，被上訴人乃以情事變更原則，變更聲明如主文所示）。
二、上訴人則以：金鑽公司曾於八十四年二月二十三日以系爭土地為乙○○、甲○○
    設定一千八百萬元之第二順位抵押權，借得同額款項。嗣金鑽公司於八十五年四
    月間簽發面額共計一千八百萬元之支票二紙交予乙○○、甲○○，以為清償，並
    言明支票兌現後辦理塗銷抵押權登記。惟金鑽公司因短欠資金，復要求乙○○、
    甲○○再貸與二千四百萬元應急。乙○○、甲○○已於金鑽公司將系爭建物為其
    設定二千四百萬元之抵押權後，將上開一千八百萬元之支票二紙交還與金鑽公司
    ，另再交付六百萬元。又依執行法院於八十六年三月間鑑價之結果，系爭土地價
    值四千二百八十七萬五千二百五十元，系爭建物價值一億一千二百九十七萬六千
    六百六十三元，共計一億五千五百八十五萬一千九百十三元，扣除乙○○、甲○
    ○之二千四百萬元債權及預估之土地增值稅二千一百八十一萬零一百六十九元，
    尚有一億一千零四萬一千七百四十四元，足以清償金鑽公司對被上訴人所負八千
    五百萬元之債務，被上訴人之債權並無受害之虞，伊設定系爭抵押權亦非明知有
    害及被上訴人之債權等語，資為抗辯。
三、查系爭建物在未拍賣前設定第一順位抵押權二千四百萬元予上訴人楊、王二人，
    被上訴人則設定一億二千萬元之第二順位抵押權，嗣該不動產等經拍定塗銷抵押
    權並制作成分配表，為兩造所不爭，並經本院調取臺灣新竹地方法院八十六年度
    民執字第九二八號執行卷核對無訛，堪認此部分事實為真實。
四、本院兩造爭執要旨乃在於：(一)上訴人間所為設定最高限額二千四百萬元抵押權行
    為係屬有償或無償行為？(二)上訴人之上開行為，是否有害及被上訴人對金鑽公司
    債權之違法？(三)如屬有償行為，上訴人是否明知其等行為有損害被上訴人債權之
    行使？經查：
  (一)上訴人間所設定之抵押權究係有償或無償行為：
    1.上訴人金鑽公司主張其於八十五年四月八日以系爭建物為上訴人乙○○、甲○
      ○設定最高限額抵押權二千四百萬元後，其後上訴人乙○○、甲○○業已陸續
      交付其中借款六百萬元予金鑽公司，且乙○○、甲○○二人之資金來源，其中
      於八十五年四月九日分別由上訴人乙○○自合作金庫匯款二百五十三萬三千三
      百元，及由甲○○自合作金庫匯款九十萬元給金鑽公司，八十五年四月九日由
      甲○○自彰化銀行00000－000帳戶提領五十萬元交予金鑽公司之職員
      謝釘柱轉交予金鑽公司，同月十日乙○○向其友人林郭雪霞借五十萬元，透過
      謝釘柱轉交予金鑽公司，於八十五年四月十三日乙○○再向林郭雪霞借得六十
      萬元，其中五十萬元由乙○○交付予金鑽公司，另由乙○○替金鑽公司墊付代
      書費四萬元，設定抵押權登記之規費二萬四千元，及其他書狀請領費用二千七
      百元，合計六萬六千七百元，同日甲○○亦交付予金鑽公司在八十五年五月二
      十七日簽發，面額一百萬元之支票一紙（該支票原係金鑽公司先前向甲○○借
      款所交付，甲○○未予提示），故總計上訴人乙○○、甲○○各再交付予上訴
      人金鑽公司四百萬元、二百萬元，合計為六百萬元之事實，業據上訴人乙○○
      、甲○○二人提出合作金庫存款憑條影本二紙（金額各為二百五十三萬三千三
      百元、九十萬元）、金鑽公司所簽發面額一百萬元之支票影本一張、彰化銀行
      甲○○於八十五年四月九日之存摺提款紀錄影本一份、林郭雪霞在鹿港鎮信用
      合作社存摺提款紀錄影本一份等件為證，且經證人林郭雪霞於原審證稱：「去
      年（即八十五年）四月十日乙○○到我家借錢，我借給他五十萬元，十三日又
      借六十萬元，今年五月底說要還，可是沒還，乙○○向我借錢時，我有問他借
      錢做什麼，乙○○說要借給金鑽公司」等語在卷（見原審卷第一八九頁），核
      與上訴人乙○○所述相符，且前述款項，上訴人乙○○、甲○○陸續交付金鑽
      公司款項之時間，恰與上訴人金鑽公司就其系爭建物為上訴人乙○○、甲○○
      二人設定該二千四百萬元之抵押權之時間為同時或之後不久，顯係針對該抵押
      權之設定所交付之借款，是被上訴人指稱該部分款項之交付，與系爭二千四百
      萬元抵押權設定之借款無關，為另宗借貸關係云云，尚非可採。
    2.上訴人楊、王二人另主張金鑽公司曾於八十四年二月二十三日以系爭土地為上
      訴人乙○○、甲○○二人設定一千八百萬元之第二順位抵押權，並陸續向上訴
      人乙○○、甲○○二人借得現款一千八百萬元（其中乙○○占一千二百萬元，
      甲○○占六百萬元），八十五年四月間金鑽公司已簽發面額共計一千八百萬元
      之支票二紙分交予上訴人楊、王二人，作為清償借款之用，並言明待支票兌現
      後辦理系爭土地第二順位抵押權登記之塗銷，嗣因上訴人金鑽公司因營建所需
      ，要求上訴人乙○○、甲○○二人再借給二千四百萬元，其後並以系爭建物設
      定二千四百萬元之最高限額抵押權予乙○○、甲○○二人，且其中一千八百萬
      元之交付方式，係由上訴人乙○○、甲○○二人將金鑽公司所交付之前開二紙
      支票再交還予金鑽公司而未提示之事實，業據上訴人乙○○、甲○○二人提出
      用以證明先前有交付一千八百萬元借款之面額九百一十萬元之支票影本一紙、
      彰化銀行九十六萬元匯款單影本一份、合作金庫一百萬元、五十九萬五千元之
      存款憑條影本各一份、甲○○在彰化銀行帳戶之交易往來明細表影本一份、林
      郭雪霞在鹿港鎮信用合作社之取款憑條影本二紙、楊林秀蕊在彰化市第二信用
      合作社之存摺影本二份在卷可憑，而上訴人乙○○並表示借款交付時有預扣利
      息，且借款金額係在設定抵押權後陸續補足款項等語，經核其等所述資金來源
      、借款之時間皆與該一千八百萬元最高限額抵押權設定之時間相吻合，且其金
      額龐大，顯非上訴人乙○○、甲○○二人所能事後杜撰。雖上訴人金鑽公司負
      責人到庭曾表示：於八十五年四月八日以前並沒有積欠乙○○、甲○○二人款
      項，是被上訴人據此指述上訴人間就其借款情形所言相矛盾，顯無借款交付云
      云。惟查，張明惠於原審陳稱：本票一千六百萬元及八百萬元（即設定二千四
      百萬元抵押權時，金鑽公司所簽發交付予另二上訴人者），乙○○、甲○○付
      款時，其中八百萬元是伊叫小姐去拿現金，有的是電匯過來，一千六百萬元是
      伊之前欠甲○○的，於設定二千四百萬元抵押權時，有收到二千四百萬元等語
      （見原審卷第二一三－二一四頁），業已指出在設定二千四百萬元抵押時，有
      積欠甲○○款項，且查該一千八百萬元第二順位抵押權之設定，其主債務人係
      楊戊煌、楊張伸妹，金鑽公司是屬於連帶保證人之債務人地位，有系爭土地之
      土地登記簿謄本在卷可查，且一般人容易認為連帶保證人並非借款債務人，故
      張明惠所指在八十五年四月八日以前沒欠上訴人乙○○、甲○○款項，應係指
      金鑽公司並非以主債務人身分向另二上訴人借款之情形，尚難以此遽認金鑽公
      司負責人與另二上訴人就借款情形有相矛盾之情形，被上訴人此部分所主張，
      尚不足採。
      依上所述，上訴人金鑽公司於設定系爭二千四百萬元之抵押權借款時，上訴人
      乙○○、甲○○二人即有交付借款之事實，已如前述，故本件最高限額抵押權
      之設定行為，應屬有償行為，被上訴人指為無償行為，尚不可採。
  (二)上訴人間上開有償設定抵押權之行為，是否損及被上訴人對上訴人金鑽公司債權
    之清償：
    本件上訴人辯稱：依執行法院於八十六年三月間鑑價之結果，系爭土地價值四千
    二百八十七萬五千二百五十元，系爭建物價值一億一千二百九十七萬六千六百六
    十三元，共計一億五千五百八十五萬一千九百十三元，扣除上訴人乙○○、甲○
    ○之二千四百萬元債權及預估之土地增值稅二千一百八十一萬零一百六十九元，
    尚有一億一千零四萬一千七百四十四元，足以清償金鑽公司對被上訴人所負八千
    五百萬元之債務等語，並提出民事執行處通知乙件為證（見本院前審卷第三０、
    三九頁）。惟查執行法院之鑑價乃係依強制執行法第八十條之規定，於拍賣前必
    經之程序，其鑑價之結果，係用以核定拍賣最低價額之參考，並非實際之市價，
    鑑定人員事實上亦無法預估每筆不動產可出賣成交之價格，否則，各執行法院拍
    賣之不動產均經鑑定人員事前鑑價，而一再減價均無法拍定，即以本件系爭不動
    產而言，歷經六次拍賣始拍定，實際拍定之價款為一億零三百二十八萬八千八百
    八十八元（見執行卷(四)一六四頁），與當初之鑑價相差五千多萬元，亦見原鑑價
    金額，尚欠客觀，是以上訴人楊、王二人抗辯金鑽公司為上訴人楊、王二人設定
    抵押權之行為，不足以損害被上訴人之債權云云，殊非可採，另參以上訴人於設
    定抵押權時之緊急態度，更足以判斷其等已預知對被上訴人之債權有影響，且所
    謂對債權之影響當然是將本金、利息、違約金詳如左列(三)所述。
  (三)上訴人間之有償行為（設定系爭抵押權），上訴人是否明知有損害被上訴人債權
    之行使，經查：
    被上訴人主張於八十二年十一月四日就系爭土地設定取得第一順位本金最高限額
    抵押權一億二千萬元，並貸款予金鑽公司擔任連帶保證人之訴外人楊戊煌、楊張
    伸妹時，金鑽公司已承諾系爭建物不得設定負擔予他人，且於建物於建造完工辦
    妥所有權登記時，應將未出售建物追加設定第一順位抵押權予被上訴人作為借款
    債務之共同擔保，且於系爭建物興建完成，上訴人金鑽公司辦妥建物保存登記，
    於八十五年四月八日上午領取建物所有權狀時，被上訴人公司人員立即趕抵金鑽
    公司要求追加建物設定抵押擔保債權，惟上訴人乙○○、甲○○亦於當日向金鑽
    公司追討債務，上訴人金鑽公司本約定當日下午會同另二上訴人楊、王到被上訴
    人公司協商清償方案，詎上訴人間卻於同日下午先行就系爭建物最高限額二千四
    百萬元抵押權之設定加以送件辦理，並於同月十一日辦理設定登記之事實，業據
    被上訴人提出切結書影本一份、承諾書影本一份、申請書影本一份及系爭土地及
    建物登記簿謄本在卷可憑，上訴人對上開文件形式上之真正亦不爭執。核閱卷附
    申請書內容，載明無奈民間債權人乙○○、甲○○強行要脅擔保，乃與貴行洽商
    約定下午將會同民間債權人等到貴行商議解決方案，並即辦理追加設押貴行的手
    續，不料渠等電話頻催態度非常強硬，在逼不得已情況，利用下午外出用膳即押
    予渠等二千四百萬元正第一順位抵押權。足見上訴人楊、王二人於八十五年四月
    八日時，知悉被上訴人有向上訴人金鑽公司要求就系爭建物追加設定抵押權擔保
    之事實。雖上訴人金鑽公司之負責人張明惠否認前開申請書內所載之事實，辯稱
    內容係被上訴人公司人員所擬，要求其在上面簽名以對被上訴人公司有所交代云
    云。惟查張明惠亦不否認其有看過該申請書之內容後才簽名（見原審卷第二一四
    頁）之事實，且經核該申請書內容，其中有關被上訴人與金鑽公司抵押權設定之
    相關事宜，亦與其等雙方先前所立之切結書、承諾書內容相符，若乙○○、甲○
    ○未強逼其設定抵押，張明惠焉有不加質疑即行簽名之理？參以上訴人乙○○、
    甲○○既已明知於八十五年四月八日當天被上訴人公司亦有要求金鑽公司設定抵
    押之情事，且上訴人間就系爭建物抵押權之設定又搶先在同日即刻送件，並於同
    月十一日即完成設定登記，足認上訴人均已明知其等之設定抵押權行為，有損害
    被上訴人債權之事實，是其等辯稱不知情云云，顯不足採信。
五、綜上所述，上訴人間設定最高限額抵押權二千四百萬元之有償行為，於其設定時
    上訴人即明知有損害於債權人即被上訴人之權利，已如前述，從而，被上訴人本
    得依民法第二百四十四條第二項之規定，聲請法院撤銷上訴人間系爭抵押權之設
    定及塗銷抵押權之登記，茲因系爭不動產業經執行法院拍賣完畢，作成分配表，
    將如主文所示之金額擬代先分配予上訴人，被上訴人以情事變更之原則，於本審
    變更訴之聲明，求為確認如主文所示之判決，核無不當，應予准許，爰判決如主
    文所示。
六、本件事證已臻明確，兩造其餘之攻防方法與本件判決結果不生影響，無庸逐一論
    述，被上訴人變更之訴既予准許，而予審斷，原訴視為撤回，自無庸審酌，併此
    敘明。
丙、據上論結，本件被上訴人變更之訴為有理由，依民事訴訟法第八十五條第二項、
    第四百六十三條、第三百八十五條第一項前段，判決如主文。
中      華      民      國    九十      年      四      月    二十四    日
                                民事第八庭
                                    審判長法  官  鄭  三  源
                                          法  官  王  淇  梓
                                          法  官  郭  松  濤
右正本係照原本作成。
如不服本判決，應於收受送達後二十日內向本院提出上訴書狀，其未表明上訴理由者
，應於提出上訴後二十日內向本院補提理由書狀（均須按他造當事人之人數附繕本）
上訴時應提出委任律師或具有律師資格之人之委任狀；委任有律師資格者，另應附具
律師及格證書及釋明委任人與受任人有民事訴訟法第四百六十六條之一第一項但書或
第二項（詳附註）所定關係之釋明文書影本。
中      華      民      國    九十      年      四      月    二十六    日
                                          書記官  方  素  珍
附註：
民事訴訟法第四百六十六條之一（第一項、第二項）
對於第二審判決上訴，上訴人應委任律師為訴訟代理人。但上訴人或其法定代理人具
有律師資格者，不在此限。
上訴人之配偶、三親等內之血親、二親等內之姻親，或上訴人為法人、中央或地方機
關時，其所屬專任人員具有律師資格並經法院認為適當者，亦得為第三審訴訟代理人
。


司法院資訊處製作；財團法人民間司法改革基金會備份。
